【裁判字號】    98,易,3928
【裁判日期】    990225
【裁判案由】    業務侵占
【裁判全文】
臺灣臺中地方法院刑事判決              98年度易字第3928號
公  訴  人  臺灣臺中地方法院檢察署檢察官
被      告  丙○○
上列被告因業務侵占案件，經檢察官提起公訴（98年度偵字第25
854號），本院判決如下：
    主    文
丙○○意圖為自己不法之所有，而侵占對於業務上所持有之物，
累犯，處有期徒刑拾月；又意圖為自己不法之所有，而侵占對於
業務上所持有之物，累犯，處有期徒刑拾月。應執行有期徒刑壹
年陸月。
    犯罪事實
一、丙○○前因偽造文書等案件，經本院於民國94年9 月26日，
    以94年度訴字第1841號判決判處有期徒刑4月、3月，應執行
    有期徒刑6月確定，甫於95年5月15日縮刑期滿執行完畢。詎
    丙○○猶不知警惕，於96年3月1日起至96年12月17日間，其
    受雇於址設臺中市南屯區○○○街331號1樓之昭雄營造股份
    有限公司（下稱昭雄公司），並擔任工地主任，負責工地施
    工、工地作業協調及保管、使用公關費用，為從事業務之人
    ，竟基於意圖為自己不法所有之各別犯意，於昭雄公司總經
    理丁○○與其商討東海大學管理學院工程驗收問題後，丙○○表示願意以昭雄公司公關費用來處理上開工程驗收問題，
    並得丁○○之同意後，分別於96年6月15日、96年8月30日以
    工地主任身分向昭雄公司會計甲○○申請公關費用，由丁○○指示甲○○付款後，丙○○即簽下現金付款簽回單各1 張
    【分別為96年6 月15日、摘要「cash」、金額新臺幣（下同
    ）30萬元；96年8 月30日、摘要「cash借款」、金額30萬元
    】，而經甲○○各於上開時間各付款公關費用30萬元予丙○○，然丙○○將其上開業務上所持有之30萬元、30萬元，即
    總計60萬元之公關費用，未依丁○○指示用以處理東海大學
    管理學院工程驗收問題，而將之予以侵占入己，挪作他用。
二、案經昭雄公司委由楊俊彥律師訴由臺灣臺中地方法院檢察署
    檢察官偵查起訴。
    理    由
一、證據能力部分：
  (一)按被告之自白，非出於強暴、脅迫、利誘、詐欺、疲勞訊問
    、違法羈押或其他不正之方法，且與事實相符者，得為證據
    。被告陳述其自白係出於不正之方法者，應先於其他事證而
    為調查。該自白如係經檢察官提出者，法院應命檢察官就自
    白之出於自由意志，指出證明之方法，刑事訴訟法第156 條
    第1項、第3項定有明文。本案被告辯稱：昭雄公司所提出之
    道歉函係證人即昭雄公司總經理丁○○強迫伊簽的，當初他
    們把伊扣留在公司，要伊還錢，並表示如果不還錢就要簽這
    張道歉函，如果不簽就不讓伊回家，當時伊有打電話給伊太
    太乙○○來幫伊想辦法，伊太太來公司後也有求他們云云。
    查證人即被告之妻乙○○於本院審理時具結證稱：大約96年
    間，伊先生有一次打電話回來叫伊去公司，當時公司人很多
    ，不讓伊先生回家，伊沒有看到有什麼強迫之行為，就是有
    看到公司的人罵伊先生，說不簽名，就不讓我們走等語（見
    本院卷第46頁），是證人乙○○與被告雖均稱當時其等於昭
    雄公司時，經該公司的人表示若不簽名，就不讓其等離開，
    惟其等均未能明確指證該公司之人究以何種強暴、脅迫或其
    他不正方法使被告簽名於該道歉函上，且證人乙○○亦於本
    院審理時已結稱當時並無看到昭雄公司之人有什麼強迫被告
    之行為，只是有看到有該公司的人在罵被告等語，復查卷內
    無其他證據可資證明有被告所稱遭脅迫而簽下該道歉函之情
    形，是被告所辯上情，容係其個人主觀感受，尚難推認至被
    告於昭雄公司有何遭強暴、脅迫等不正方式之情事；是認被
    告所簽下之道歉函，乃基於任意性而為之，復與下述本案其
    餘證據所證事實相符，當有證據能力。
  (二)復按被告以外之人於審判外之言詞或書面陳述，除法律有規
    定者外，不得作為證據，刑事訴訟法第159條第1項定有明文
    ，此乃傳聞證據之排除法則。又傳聞法則之重要理論依據，
    在於傳聞證據未經當事人之反對詰問予以核實，乃予排斥，
    惟若當事人已放棄對原供述人之反對詰問權，於法院審判時
    表明同意該等傳聞證據可作為證據，基於證據資料愈豐富，
    愈有助於真實發現之理念，並貫徹刑事訴訟法修法加重當事
    人進行主義之精神，確認當事人對於證據能力有處分權之制
    度，傳聞證據經當事人同意作為證據，法院認為適當者，亦
    得為證據。另當事人於調查證據時，對於傳聞證據表示「沒
    有意見」、「對於證據調查無意見」，而未於言詞辯論終結
    前聲明異議，應視為已有將該等傳聞證據採為證據之同意，
    此刑事訴訟法第159條之5定有明文。查本案所引之下列其餘
    證據，均據被告丙○○對證據能力表示「沒有意見」，亦未
    於本案言詞辯論終結前聲明異議，則本院審酌該等證據並無
    違法取證或證明力顯然過低之情事，均得採為證據。
二、訊據被告丙○○固不否認其於96年3月1日起至96年12月17日
    間受雇於昭雄公司，為從事業務之人，且於96年6 月15日、
    96年8月30日分別簽下現金付款簽回單各1張，向昭雄公司請
    領各30萬元之款項等情，惟矢口否認有何業務侵占之犯行，
    並辯稱：當時伊家中經濟有困難，主要負債是母親生病的關
    係，伊告訴丁○○這件事情後，因為丁○○信任伊，因此同
    意以現金付款簽回單方式借款給伊云云。經查：
  (一)被告於96年3月2日起至96年12月17日間受雇於昭雄公司，為
    從事業務之人，且於96年6月15日、96年8月30日分別簽下現
    金付款簽回單各1 張，向昭雄公司請領各30萬元之款項之事
    實，業據被告於偵查中及本院審理時均自承不諱，並經昭雄
    公司告訴代理人楊俊彥於偵查中指述內容相符，且與證人即
    昭雄公司總經理丁○○、證人即昭雄公司會計職員甲○○於
    偵查中及本院審理時證述情節相同，復有昭雄公司營利事業
    登記證1份、現金付款簽回單2張、被告人事資料表1 份附卷
    可稽，足認被告該部分之任意性自白核與事實相符，被告該
    部分犯行應堪信為真實。
  (二)被告固仍執前詞置辯，惟查：
  1.證人甲○○於偵查中及本院審理時均具結證稱：伊於82年5
    月至今係任職於昭雄公司之會計職員，負責出納、總務等業
    務，昭雄公司工地主任要請領公關費用流程為先向主管申請
    ，核准後即告知伊，由伊至銀行提款，再交付與工地主任，
    每個月會計部門會計價，工地主任事後須蒐集憑證回來核銷
    ，當初被告於96年6月15日、96年8月30日向伊申請公關費用
    時，有經過公司主管即昭雄公司總經理丁○○之同意，由丁○○指示伊後，伊才分別付款30萬元予被告，至被告當時所
    簽下之現金付款簽回單2 張，摘要部分分別記載「cash」、
    「cash借款」並無不同意義，均為付款之意，因為昭雄公司
    並無預支薪水，這個借款只是借現金去做工地使用，事後仍
    需用憑證報銷等語（見偵查卷第16頁、本院卷第42反面至44
    頁）；證人即昭雄公司工地主任何永昌、吳振宇、趙家煌於
    偵查中均證稱：在工地的工作時候會需要公關費用，該公關
    費用會先向昭雄公司會計預支，之後再拿收據跟會計報帳，
    收據上係簽暫借、借資、現金，而其等均不曾向公司預支薪
    水（見偵查卷第32頁）；證人丁○○亦於偵查中及本院審理
    時均具結證述：伊於96年間係於昭雄公司擔任總經理一職，
    昭雄公司之所以設置工地主任公關費用制度，係因公司要跟
    業主、廠商有交際活動，而工地主任請款額度沒有上下限，
    若其得以自己的錢先墊付，事後得以憑證向公司申請，若金
    額較龐大時，就是向公司以借支方式請錢，被告於於96年6
    月15日、96年8 月30日所簽下之現金付款簽回單，摘要部分
    分別記載「cash」、「cash借款」，兩者並無不同意義，都
    是屬於處理工地業務之人事物所用之費用，公關費用還是要
    使用於公司業務上，又昭雄公司不曾發生過有員工向公司借
    款、預支薪水之情形等語（見偵查卷第32頁、本院卷第44至
    45 頁），有現金付款簽回單2張在卷足憑，足認昭雄公司係
    設有工地主任公關費用制度，若工地主任所需之公關費用款
    項較小，且得由工地主任自行墊付時，則其僅須事後以憑證
    向公司請領因工地業務上需要而先墊付之費用款項；惟若所
    需之公關費用款項較大時，請領流程應為先向公司主管申請
    ，經由公司主管核准後即告知會計職員，復經工地主任填具
    現金付款簽回單後，再由會計職員至銀行提款，並交付該款
    項予請領之工地主任，事後工地主任仍須以憑證來核銷該請
    領款項，且昭雄公司員工借款並非常態，是被告於96年6 月
    15日、96年8月30日所簽具之現金付款簽回單2張，不論摘要
    部分係填寫「cash」或「cash借款」，應均為被告係向昭雄
    公司以工地主任身分請領公關費用各30萬元，且該公關費用
    應用為處理工地業務上所用之款項，故為被告所持有之業務
    上款項，事後仍應支付相關憑據供昭雄公司核銷款項無誤。
  2.且證人丁○○於本院審理時證稱：當時因為東海大學管理學
    院工程驗收發生問題，原定96年6 月底完工並開始驗收，被
    告說他有辦法處理，所以昭雄公司給他公關費用讓他去處理
    ，但是上開工程驗收問題還是沒有處理，所以才會找被告來
    詢問，他才承認他把錢拿去打電動玩具輸掉了，直至97年間
    換了工地主任，始與上開工程業主即東海大學以折價300 多
    萬元方式及加作一個步道，才完成驗收等語（見本院卷第45
    頁），而被告於本院審理中交互詰問程序時，詰問證人丁○○下述問題「問：這60萬元是你叫我拿去給東海大學，賄賂
    對方，這樣可以嗎？答：你說你有辦法處理，這筆工程總款
    項總共是3億2千萬元，當時還有1 億元還沒有拿回來，所以
    我也很急，才會同意你去處理事情，你說你會去請監工當顧
    問，然後會指導改善工程，所以我才同意這樣做，我認為只
    要事情可以處理就好了。」、「問：這種賄賂的錢是否可以
    報帳？答：報帳一定都會報帳，只要是有開銷一定都會報帳
    ，只是沒有憑證，之後會被剔除掉，而且這筆錢不是賄賂的
    錢，是要去請監工當顧問的錢。」、「問：請問這筆款項我
    有拿給對方，而你說沒有，你要如何證明？答：對方是楊明
    雄，他是當建築師的監工，當時他是當東海大學管理學院建
    築師的監工，他沒有拿那筆錢。」，被告復於本院審理時陳
    稱：「因丁○○說他信得過我，當時我告訴他說，我家裡有
    困難，如果對方不收錢，是不是可以把這筆錢借給我，他同
    意。但是如果對方收錢的話，丁○○也要借錢給我。後來因
    為對方沒有收這筆錢，所以這筆錢就是直接借給我，剛剛我
    說對方有收錢，是我陳述錯誤。」（見本院卷第45至46頁）
    ，參諸上開證人丁○○證詞及被告詰問證人問題與事後陳述
    ，足認證人丁○○同意被告以工地主任身分向昭雄公司請領
    上開總共60萬元之公關費用，係為用於處理東海大學管理學
    院工程驗收問題，而非被告於偵查中及本院準備程序中所稱
    其係因家中經濟困難而與昭雄公司借款，縱被告辯稱該60萬
    元是證人丁○○要其拿去賄賂東海大學，但對方沒有收錢等
    語，惟此亦無影響被告一開始簽具本案現金付款簽回單2份
    各30萬元時，係基於昭雄公司為處理東海大學管理學院驗收
    問題，始由該公司總經理丁○○同意支付被告上開60萬元之
    公關費用，是該公關費用仍屬於業務上所用之款項，被告持
    有該款項之原因亦非與公司私人借貸關係而來，而係因業務
    上而持有上開總計60萬元之公關費用。被告上開所辯，顯係
    事後卸責之詞，不足採信。
  3.至被告一再辯稱是因家中經濟困難始向公司借貸上開60萬元
    云云，惟查證人即被告之妻乙○○於本院審理時經本院訊問
    證稱：「問：妳先生在昭雄營造股份有限公司工作期間，跟
    家裡的互動如何？答：很好。」、「問：96年年中的時候，
    家裡發生什麼困難？答：我的小女兒常常住院，當時他在讀
    書，在宏明唸書，因為身體不好，所以小孩常常在台中醫院
    住院。當時家裡的經濟狀況很不好，因為當時家裡有債務。
    我一直都沒有工作，失業很久了，生活重點是家管，主要是
    照顧小孩。因為失業很久，我們都是向私人借錢，有時候跟
    朋友借錢，也沒有憑據，只是借來生活用，總共欠款我不清
    楚，還要回去算一算。」（見本院卷第46頁）；復被告於本
    院審理時陳稱：「當時因為家中有困難，96年時我母親生病
    ，今年過世，當時住在桃園醫院，因為母親是長期的生病，
    所以就是回家療養，當時會負債主要是因為我母親。在昭雄
    營造股份有限公司之前，我是有打臨工，但是錢還是不夠，
    所以還是會向親戚朋友借錢。我的兩個小孩身體很健康，而
    且也蠻上進的，所以不需要我操心。」（見本院卷第48反面
    至49頁），是證人乙○○證述內容與被告陳述內容明顯就家
    中經濟困難原因不一，二人既為夫妻關係，家庭生活密切且
    互動頻繁，96年間家中若實為遭逢經濟困難、家人生病，衡
    情以觀，焉有夫妻二人陳述不一致之可能？又參以被告於96
    年12月15日所簽下之道歉函內容，該內容表示被告向昭雄公
    司請領之60萬元公關費用，應用以支付工地公關費，然被告
    實做為個人賭資而花用完畢，此有道歉函1 份在卷足證，若
    被告並未為道歉函所述之情形，而僅係個人與公司借貸金額
    ，何需於道歉函上簽具姓名，並按壓指印，被告雖稱有遭昭
    雄公司人員強迫而簽具姓名，然查無任何證據可資證明被告
    簽具該道歉函有何遭強暴、脅迫或不正方式之情形，已如前
    述，足認被告係將其所持有應於業務上所用之公關費用，挪
    為私人花用，被告前揭所辯，無足採信。
  4.綜上等情，本件事證明確，被告犯行已堪認定，應依法論科
    。
三、核被告丙○○所為，係犯刑法第336條第2項業務侵占罪。被
    告所犯如犯罪事實欄所示之2 次業務侵占犯行，犯意各別，
    行為互殊，應予分論併罰。又被告曾因偽造文書等案件，經
    本院於94年9 月26日，以94年度訴字第1841號判決判處有期
    徒刑4月、3月，應執行有期徒刑6月確定，甫於95年5月15日
    縮刑期滿執行完畢等情，臺灣高等法院被告前案紀錄表1 份
    在卷可參，其於有期徒刑執行完畢後，5 年內故意再犯本件
    有期徒刑以上之2罪，均為累犯，應依刑法第47條第1項規定
    ，各加重其刑。爰審酌被告侵占昭雄公司公關費用高達60萬
    元，且被告迄今未與昭雄公司達成和解，並兼衡其犯罪動機
    、目的、手段、所侵占次數，犯後否認犯行等一切情狀，各
    量處如主文所示之刑，並定其應執行之刑，以示懲儆。
據上論斷，應依刑事訴訟法第299條第1項前段，刑法第336條第2
項、第47條第1項、第51條第5款，刑法施行法第1條之1 第1項、
第2項前段，判決如主文。
本案經檢察官戊○○到庭執行職務。
中    華    民    國    99    年    2    月     25    日
                  刑事第四庭  審判長 法  官 鄭永玉
                                     法  官 張恩賜
                                     法  官 潘曉玫
以上正本證明與原本無異。
如不服本判決應於收受判決後10日內向本院提出上訴書狀，並應
敘述具體理由；其未敘述上訴理由者，應於上訴期間屆滿後20日
內向本院補提理由書 (均須按他造當事人之人數附繕本)「切勿
逕送上級法院」。
告訴人或被害人對於判決如有不服具備理由請求檢察官上訴者，
其上訴期間之計算係以檢察官收受判決正本之日期為準。
                                     書記官 張齡方
中    華    民    國    99    年    2    月     25    日
附錄論罪科刑法條
刑法第三百三十六條第二項
對於業務上所持有之物，犯前條第一項之罪者，處六月以上五年
以下有期徒刑，得併科三千元以下罰金。

司法院資訊處製作；財團法人民間司法改革基金會備份。
